【裁判字號】    94,訴,1544
【裁判日期】    950127
【裁判案由】    分割共有物
【裁判全文】
臺灣臺中地方法院民事判決  94年度訴字第1544號
原      告    丙○○
訴訟代理人    林春祥    律師
被      告    戊○○
被      告    辛○○
被      告    丑○○
被      告    己○○
被      告    寅○○
兼前列四人
共同訴訟
代  理  人    庚○○
被      告    巳○○○
訴訟代理人    辰○○
被      告    甲○○
兼前列二人
共同訴訟
代  理  人    壬○○
被      告    乙○○
被      告    子○○
訴訟代理人    卯○○
被      告    癸○○
兼訴訟代理人  午○○
被      告    丁○○
上列當事人間分割共有物事件，本院於95年1月17日言詞辯論終
結，判決如下：
    主      文
兩造共有坐落台中縣大里市○○段５２４地號土地（地目建、面
積７２３．２２平方公尺），分割如附件二台中縣大里地政事務
所複丈成果圖所示：Ａ部分面積１１９．４６平方公尺，分歸被
告庚○○、辛○○、丑○○、己○○、寅○○、巳○○○取得，
並按附表二所示應有部分比例保持共有；Ｂ部分面積１２０．５
３平方公尺，分歸原告丙○○取得；Ｃ部分面積２３３．５５平
方公尺，分歸被告甲○○、乙○○、壬○○、戊○○取得，並按
附表三所示應有部分比例保持共有；Ｄ部分面積９０．４０平方
公尺，分歸被告子○○、癸○○、午○○取得，並按附表四所示
應有部分比例保持共有；Ｅ部分面積１５９．２８平方公尺，分
歸被告丁○○取得。
訴訟費用由兩造依附表一所示應有部分比例負擔。
    事實及理由
壹、程序方面：
    原告原起訴之聲明除訴請法院裁判分割本件共有土地之外，
    並聲明「被告巳○○○、甲○○、乙○○、壬○○、戊○○
    就張林玉珠所有坐落台中縣大里市○○段５２４地號、面積
    ７２３．２２平方公尺，應有部分２０１６分之８４，應辦
    理繼承登記」，嗣於訴訟進行中，因上開繼承登記業經辦理
    完畢，乃變更為單純之分割共有物之聲請，係減縮其應受判
    決事項之聲明，核與民事訴訟法第２５５條第１項第３款規
    定相合，自應予准許。又被告乙○○經合法通知，未於最後
    言詞辯論期日到場，核無同法第三百八十六條各款所列情形
    ，爰依原告之聲請，由其一造辯論而為判決。
貳、事實摘要：
一、原告起訴主張：坐落台中縣大里市○○段５２４地號土地，
    （以下稱系爭土地），地目建，面積７２３．２２平方公尺
    ，為兩造所共有，應有部分詳如附表一所示。系爭土地並無
    因物之使用目的不能分割情形，又無定有不分割期限之契約
    ，兩造起訴前無法達成分割之協議，故訴請分割。希望按附
    件二所示分割方法分配系爭土地，這個方案兩造都認同，面
    積是照應有部分劃分，要保持共有者均已表明且同意等語。
二、被告方面：
(一)、被告均認同原告最後所提出如附件二所示分割方法。
(二)、被告庚○○、辛○○、丑○○、己○○、寅○○及巳○○○
    ，另被告甲○○、乙○○、壬○○及戊○○，另被告子○○
    、癸○○及午○○，分別陳明願就分割取得之土地繼續保持
    共有。
參、兩造不爭執之事項：
一、系爭土地為兩造所共有，應有部分詳如附表一所示。系爭土
    地並無因物之使用目的不能分割或契約訂有不分割之期限，
    而兩造起訴前亦無法達成分割之協議。
二、系爭土地面臨中興路（雙向道）與德芳路（約５米），地上
    有被告庚○○所經營「車水馬龍」餐飲店及其住家、倉庫等
    建物，使用情形詳如本院９４年９月２９日勘驗筆錄所載及
    附件一現況圖所示。
三、被告丁○○按其應有部分得受分配之面積較大，擬占面臨中
    興路如附件二分割方法所示Ｂ之位置，為顧全大局，圓滿分
    割，願退居面臨德芳路之位置，並由原告提出如附件二所示
    之分割方案後，其餘共有人之前所提分割方案均予撤回。
肆、法院之判斷：
一、原告主張系爭土地為兩造所共有，及該土地並無因物之使用
    目的而不能分割之情事，兩造也未訂有不分割之協議，而其
    分割方法於起訴前無法經由兩造協議決定等情，此為兩造不
    爭執之事實，復有原告所提出系爭土地之登記謄本及地籍圖
    謄本等為證，足信為真實。而按共有物之分割，依共有人協
    議之方法行之；分割之方法，不能協議決定者，法院得因任
    何共有人之聲請，以原物分配於各共有人，民法第８２４條
    第１項、第２項第１款定有明文。依此規定，原告請求將系
    爭土地以原物分配於各共有人，即屬有據，應予准許。
二、次按分割共有物，以消滅共有關係為目的，法院裁判分割共
    有土地時，除因該土地內部分土地之使用目的不能分割（如
    道路）或部分共有人仍願維持其共有關係，應就該土地不予
    分割或准該部分共有人成立新共有關係外，應將土地分配於
    各共有人單獨所有，最高法院６９年台上字第１８３１號判
    例可資參照。茲因被告庚○○、辛○○、丑○○、己○○、
    寅○○及巳○○○，另被告甲○○、乙○○、壬○○及戊○○，另被告子○○、癸○○及午○○，分別陳明願就分割取
    得之土地繼續保持共有（見本院９４年１１月１６日言詞辯
    論筆錄），則依前揭判例意旨，於分割系爭土地時，應准許
    彼等就其分得土地繼續保持共有。
三、末按法院裁判分割共有物，應斟酌各共有人之利害關係、共
    有物之性質、價格及利用價值、經濟效用，為適當之分配，
    以免有害社會經濟，最高法院９２年度台上字第２１８７號
    判決要旨可資參照。本院於民國９４年９月２９日至系爭土
    地現場勘驗，並囑託台中縣大里地政事務所測量員依原告主
    張之分割方案實施鑑測，其結果如附件二分割法所示。本院
    審酌系爭土地面臨中興路（雙向道）與德芳路（約５米），
    地上目前僅有被告庚○○所經營「車水馬龍」餐飲店及其住
    家、倉庫等建物，兩造共有人之意願，及衡量上開最高法院
    判決要旨所列各項標準後，認為採取如附件二所示之方法為
    分割，各共有人分得之土地均能接臨道路，不至於造成袋地
    ，均能按應有部分之比例足額分配土地，且該方案適為兩造
    所認同，應能符合共有人之最佳利益，爰以附件二所示之方
    法為分割，判決如主文第一項所示。
四、分割共有物之訴，本質上並無訟爭性，兩造本可互換地位。
    本件原告起訴雖於法有據，但被告等人之應訴，實因訴訟性
    質所不得不然，本院認為訴訟費用由敗訴當事人負擔，顯失
    公平，而應由兩造依其應有部分之比例分擔，較為公允，爰
    諭知如主文第二項所示。
伍、一造辯論及訴訟費用負擔之依據：民事訴訟法第３８５條第
    １項前段、第８０條之１。
中    華    民    國    95    年    1    月    27    日
                  民事第二庭    法  官  許冰芬
正本係照原本作成。
如對本判決上訴，須於判決送達後20日內向本院提出上訴狀。
中    華    民    國    95    年    1     月    18    日
                                書記官  黃英寬
附表一：
（台中縣大里市○○段524地號土地之共有人及其應部分）
  共有人                 應有部分
  庚○○                 2016分之28
  辛○○                 2016分之50
  丑○○                 2016分之50
  己○○                 2016分之50
  寅○○                 2016分之50
  巳○○○               96分之5
  丙○○                 2016分之336
  甲○○                 96分之5
  乙○○                 96分之5
  壬○○                 96分之5
  戊○○                 2016分之336
  子○○                 2016分之84
  癸○○                 2016分之84
  午○○                 2016分之84
  丁○○                 2016分之444
附表二：
（A部分繼續保持共有之比例）
  共有人                 應有部分
  庚○○                 333分之28
  辛○○                 333分之50
  丑○○                 333分之50
  己○○                 333分之50
  寅○○                 333分之50
  巳○○○               333分之105
附表三：
（C部分繼續保持共有之比例）
  共有人                 應有部分
  甲○○                 31分之5
  乙○○                 31分之5
  壬○○                 31分之5
  戊○○                 31分之16
附表四：
（D部分繼續保持共有之比例）
  共有人                 應有部分
  子○○                 3分之1
  癸○○                 3分之1
  午○○                 3分之1


司法院資訊處製作；財團法人民間司法改革基金會備份。
